---
title: "Análise do Observatório da Insolvência - Rio Grande do Sul"
description: |
  Este artigo busca análisar o mais novo Observatório da Associação Brasileira de Jurimetria. A base de dados é composta por recuperações judiciais do Estado do Rio Grande do Sul.
author:
  - name: Katerine Witkoski
    url: https://www.linkedin.com/in/katerinewitkoski/
date: "`r Sys.Date()`"
categories:
  - Analises
  - Insolvência
  - Recuperação Judicial
output:
  distill::distill_article:
    self_contained: false
---

```{r setup, include=FALSE}
knitr::opts_chunk$set(
  echo = FALSE,
  message = FALSE,
  warning = FALSE,
  fig.align = "center"
)

```


```{r}
# 1) Importação

da_sul <- obsRJRS::da_processo_tidy |> 
  dplyr::mutate(ano_dist = lubridate::year(data_dist)) |> 
  dplyr::filter(ano_dist >= 2010, ano_dist <= 2020)

blue_abj <- viridis::viridis(1, 1, .2, .8)
green_abj <- viridis::viridis(2, 1, .2, .8)[2]
da_sul_def <- da_sul  |> 
  dplyr::filter(deferido != "Aguardando decisão")  |> 
  dplyr::mutate(deferido = dplyr::case_when(
    deferido == "Sim" ~ "Sim",
    TRUE ~ "Não"
  ))

```

O estudo analisa de forma empírica tendo em vista compreender melhor o processamento da recuperação judicial do Estado do Rio Grande do Sul, em iniciativa novamente da Associação Brasileira de Jurimetria. 

O projeto é dedicado responder principalmente às características das partes envolvidas, sobre os principais pontos da fase da negociação, o tempo de duração dos processos, as características dos planos aprovados, acompanhando toda a construção do processamento da recuperação judicial, desde da petição inicial até o desfecho da recuperação (o encerramento da RJ ou uma possível falência). 

## Construção e a base de dados


As informações foram coletadas principalmente pela classificação manual, que funciona basicamente do preenchimento de dados em um formulário padrão por pesquisadores treinados que coletam informações diretamente do processo de forma integral. 

Essa fase se constituí em uma prática completamente investigativa e minuciosa, a qual os pesquisadores coletam informações pré determinadas, interpretando texto e decisões. Após essa fase, são determinados níveis de qualidade e padrões aperfeiçoando a classificação dos dados, passando por diversos métodos de testes de qualidade, reduzindo falhas no processo de classificação e prejuízos de erros de inconsistências de dados. 

A base de dados é originalmente dividida em três unidades observacionais: processos, partes e planos.  No total possui 505 casos, aos quais “401 tiveram o processamento da recuperação deferido, e somente 177 tiveram o plano de recuperação aprovado. Em 64 casos com plano aprovado, o processo foi encerrado após aprovação do plano, seja por cumprimento do plano ou falência”.  # colocar referência

## Resultados

No fim, de janeiro de 2021 é de importância destacar que entraram em vigor as alterações trazidas pela Lei Lei nº 14.112/20 à Lei nº 11.101/05, a qual se trata a recuperação judicial. O novo texto levantou pontos diversos pontos positivos para a análise, como por exemplo, a inclusão da constatação prévia expressamente prevista na lei, formalizando a possibilidade de, após o ajuizamento do pedido de recuperação judicial, o juiz nomear profissional especializado para promover a constatação das reais condições de funcionamento e regularidade da documentação do devedor. 
Em nosso estudo “observamos menor incidência de casos com pedidos para constatação prévia. Isso é explicado pela forma determinada e realizada a perícia, que atualmente é muito comum acontecer de forma extraordinária aos moldes de decisão interlocutória. Dificultando a coleta de informações sobre esse tema.”

```{r constatacao,  eval = TRUE, echo = FALSE}
da_sul_def |>
  dplyr::filter(!is.na(deferido))  |>
  dplyr::filter(!is.na(pericia),!is.na(emenda)) |>
  dplyr::count(pericia, emenda, deferido)  |>
  tidyr::pivot_wider(names_from = deferido,
                     values_from = n,
                     values_fill = 0) |>
  dplyr::mutate(taxa_def = abjDash::pct(`Sim` / (`Sim` + `Não`))) |>
  dplyr::mutate(
    pericia = dplyr::case_when(
      pericia == "Sim" ~ "Com constatação prévia",
      pericia == "Não" ~ "Sem constatação prévia"
    )
  ) |>
  ggplot2::ggplot(ggplot2::aes(x = pericia, y = taxa_def, colour = emenda)) +
  ggplot2::geom_col(colour = "grey") +
  ggplot2::scale_colour_viridis_d(begin = 0.2, end = 0.8) +
  ggplot2::theme_minimal(14) +
  ggplot2::theme(legend.position = "bottom") +
  ggplot2::labs(x = "Constatação Prévia",
                y = "Taxa de deferimento",
                colour = "Emenda determinada")
  
  
```

Nas varas especializadas, a constatação prévia foi realizada em 2,6% dos processos (2 casos), enquanto nas comuns em 3,1% dos processos (13 casos).

Em síntese espera-se, com a implementação de tal medida, a utilização da constatação prévia apresentando de forma ordinária, de modo a tornar o procedimento mais célere e idôneo.


### Outras análises 

Outra informação coletadas junto ao deferimento, foi a incidência de determinação emenda: 

```{r emenda-tabela,  eval = TRUE, echo = FALSE}
da_sul_def |>
  dplyr::count(capital, emenda) |> 
  tidyr::pivot_wider(names_from = emenda, values_from = n)  |> 
  dplyr::select(1, 3, 2) |> 
  dplyr::mutate(taxa = abjDash::pct(`Sim`/(`Sim`+`Não`))) |> 
   purrr::set_names(c("Especializada?", "Nº de emendas requeridas", "Nº de PIs sem emenda", "Taxa emenda")) |> 
  knitr::kable(
    caption = "Presença de emenda na petição inicial na especializada e na comum."
  )
```



Pelos dados coletados, as varas especializadas determinam maior número de emendas à petição inicial. Do total de processos da especializada, 39,5% sofrem emendas à petição inicial. Na comum, esses números são de apenas 25,0%.

