---
title: "A importância do uso da jurimetria na análise do mercado de capitais"
description: |
 Este artigo traz uma discussão sobre a importância da pesquisa jurimétrica sobre o mercado de capitais. 
author:
  - name: Katerine Witkoski
    url: https://www.linkedin.com/in/katerinewitkoski/
date: "`r Sys.Date()`"
categories:
  - Analises
  - CVM
  - Jurimetria
  - Processos Administrativos Sancionadores
output:
  distill::distill_article:
    self_contained: false
---

```{r setup, include=FALSE}
knitr::opts_chunk$set(
  echo = FALSE, 
  message = FALSE, 
  warning = FALSE,
  fig.align = "center"
)
# carrega pacotes necessários
library(ggplot2)
library(magrittr)
library(tidyverse)
library(patchwork)

```


```{r include=FALSE}
# carrega base disponivel no observatório

base_mc <- obsMC::da_cvm_tidy
base_temas <- obsMC::da_tema_conduta

# Unir dispositivos, motivos e temas na base principal 
para_join <- base_temas %>%
  dplyr::select(n_interno_abj, motivo, tema) %>% 
  dplyr::mutate(id_processo = as.double(n_interno_abj)) %>% 
  glimpse()# visualizar se corrigiu o problema de character e double
  
join_base <- para_join %>%
  dplyr::left_join(base_mc) 


```

Em meio a tanta evolução no mercado de capitais e as alterações nas disposições normativas, sempre existiu uma dificuldade em estudar de forma empírica as medidas e a regulamentação da Comissão de Valores Mobiliários (CVM).

Por trás desse objetivo está o Observatório do Mercado de Capitais, que é uma iniciativa da Associação Brasileira de Jurimetria (ABJ) e da Associação Brasileira das Companhias Abertas (Abrasca). Com o projeto levantou-se uma compreensão profunda dos aspectos da atuação reguladora da CVM. Analisando o relatório podemos discutir sobre as atividades reguladoras e a eficiência das decisões nos Processos Administrativos Sancionadores (PAS). 

O projeto teve o propósito de avaliar criticamente as normas jurídicas, suas aplicações, seus mecanismos judiciais de resolução de conflitos envolvendo acionistas (PAS, Termos de compromissos), os tipos de conflitos relacionados a esse tipo societário e os desafios do sistema de apuração. 

Neste texto, demonstramos como o uso da jurimetria nos processos relacionados ao mercado de capitais pode impulsionar a ampliação do estudo de políticas públicas e de fato inspecionar a realidade sobre a ação disciplinar desta autarquia federal importante para as atividades no mercado financeiro. 

## Da aplicação da jurimetria 

A Jurimetria é o estudo empirico do direito, utilizando-se de métodos quantitativos. É caracterizada principalmente pela aplicação da estatística ao direito. 

A Jurimetria traz conceitos que estudam de fato como o sistema jurídico funciona. Permitindo o entendimento do complexo jurídico-financeiro e análise crítica sobre eficiência da atividade sancionadora da CVM. De fato, ao realizarmos uma análise mais empírica, concentramos a possibilidade expressiva de questionamento sobre o desenvolvimento das razões pelas quais existe a necessidade de uma entidade reguladora.

A prerrogativa de aplicar a jurimetria é apresentar de forma intrínseca os métodos de apuração das possíveis infrações no mercado de capitais, estudando o funcionamento de todo o sistema operacional da CVM. Se concentrando em documentar uma base de dados de processos com intuito de entender e antecipar cenários, bem como interpretar a legislação atual.

Faz parte do dia-a-dia do pesquisador jurimétrico implementar a ciência de dados, estatística e o direito de modo que sua união traz uma avaliação exploratória do sistema regulatório. E cada vez mais oferecer a sociedade o direito da informação acessível, o conhecimento e dados. Possibilitando que acadêmicos, militantes e a própria CVM possam tomar decisões melhores sobre os processos administrativos sancionadores. 

A realização da 1ª fase do Observatório do Mercado de Capitais foi dedicada identificar características básicas tais como principais temas dos processos sancionadores, as partes envolvidas, desfecho dos julgamentos, tempo de duração dos processos.  E para o desenvolvimento desse estudo utilizou-se  três etapas: listagem de processos, coleta de dados e a análise estatística. 

## Da análise e resultados 

De vários dilemas interessantes que a CVM levanta entre os pesquisadores podemos  citar as principais questões abordadas pelo [relatório](https://abjur.github.io/obsMC) do Observatório do Mercado de Capitais. Mais especificamente essas questões:

- Temas e dispositivos mais presentes nos Processos Administrativos Sancionadores.
- Tempos. 
- Termos de Compromisso. 

Para a análise foram utilizadas duas bases de dados relacionadas ao projeto do Observatório do Mercado de Capitais. Uma mais genérica contendo informações sobre os PAS e outra sendo mais específica sobre os Temas e dispositivos presentes. 

### Os temas mais comuns nos PAS

A [Lei nº 13.506/17](http://www.planalto.gov.br/ccivil_03/_ato2015-2018/2017/lei/L13506.htm) em seu art. 3º permite enumerar as possíveis infrações, previstas penalidades de forma isolada ou cumulativa, capacitando a CVM de aplicar penas com o objetivo de proporcionar efeito educativo e preventivo aos participantes do mercado de valores.

Em análise sobre os processos administrativos sancionadores e as penalidades aplicadas pela CVM é estabelecido uma avaliação sobre o impacto da conduta e os prejuízos causados ao mercado. Também sobre como é o regulamento da suposta infração, bem qual o ressarcimento às partes lesadas. 

Nesse cenário, poderemos levantar quais são práticas mais constantes no mercado de valores mobiliários:

```{r temas-comuns}
base_temas %>%
  dplyr::group_by(tema) %>%
  dplyr::summarise(n = dplyr::n_distinct(n_interno_abj), .groups = "drop") %>%
  dplyr::arrange(desc(n)) %>%
  dplyr::mutate(prop = n / dplyr::n_distinct(base_temas$n_interno_abj)) %>%
  dplyr::mutate(prop = formattable::percent(prop, 1)) %>%
  dplyr::rename(
    Temas = tema,
    Quantidade = n,
    "Proporção" = prop
  ) %>%
  knitr::kable(
    caption = "Temas mais comuns entre os processos administrativos."
  )

```

Considerando que um PAS pode envolver diversos temas, podemos observar que os temas informacionais aparecem em 46,6% dos casos analisados. Uma companhia no Brasil (aberta ou fechada) precisa estar admitida na negociação no mercado de valores mobiliários. Portanto, a CVM estabeleceu condições de registro de emissora, que devem ser disponibilizadas periodicamente para os acionistas e enviadas a própria CVM.

Outro aspecto a ser observado são os motivos relacionados a esse tema em específico. 

```{r informacionais-motivo, fig.cap="Principais motivos relacionados ao tema Informacional.", layout="l-body-outset"}
base_temas %>%
  dplyr::filter(tema == "Informacionais") %>%
  group_by(tema, motivo) %>%
  dplyr::summarise(
    n = dplyr::n_distinct(n_interno_abj),
    .groups = "drop"
  ) %>%
  dplyr::mutate(prop = n / dplyr::n_distinct(base_temas$n_interno_abj)) %>%
  dplyr::mutate(prop = formattable::percent(prop, 1)) %>%
  dplyr::mutate(
    motivo = stringr::str_wrap(motivo, 25),
    motivo = fct_reorder(motivo, n, .desc = FALSE)
  ) %>% 
  ggplot2::ggplot() +
  ggplot2::geom_col(mapping = aes(x = prop,  y = motivo), fill = "#102C68") +
  ggplot2::geom_label(
    aes(prop/2, motivo, label = n),
    vjust = 0.5
  ) +
  ggplot2::scale_x_continuous(labels = scales::percent) +
  labs(
    x = "Quantidade",
    y = "Motivos Recorrentes"
  ) +
  theme_minimal(12)
```
Na Figura \@ref(fig:informacionais-motivo) o motivo de "Não prestação de informações atualizadas" demonstrou ter mais relevância, chegando a 335 casos relacionados a esse motivo, enquanto a "Não indicação de representante legal" só constam 2 casos. 

Basicamente, predominam motivos relacionadas ao descumprimento de obrigações necessárias de manutenção de informações entre elas o registro de companhia aberta, os envio de informações periódicas e eventuais, que sejam as demonstrações editais de assembleias, informações trimestrais, acordos de convocação, atas financeiras, acionistas, dentre outras[^foot1]. 

[^foot1]: [ICVM no 202/93](http://conteudo.cvm.gov.br/legislacao/instrucoes/inst202.html), combinado com os artigos 132, 133, 142 e 176 da [LSA](http://www.planalto.gov.br/ccivil_03/leis/l6404consol.htm))

<!-- TODO Aqui ficou com com problema de coesão -->

Como também problemas ou falta da atualização do registro de companhia de regulamentos de fundos de investimento regulados pela CVM, submetendo as negociações pela Bolsa de Valores a uma autorização prévia, previsto pelo pelas instruções [202/93](http://conteudo.cvm.gov.br/legislacao/instrucoes/inst202.html) e [480/09](http://conteudo.cvm.gov.br/legislacao/instrucoes/inst480.html). 

Posto isto, é interessante analisar os desfechos desses processos administrativos e a diferença entre o tema mais recorrente a outros temas classificados.

#### Pelo tema Informacional 

```{r desfecho-informacionais}
base_mc %>%
  dplyr::filter(
    teve_psj == "Sim",
    desfecho != "Sem informação"
  ) %>%
  dplyr::group_by(tema) %>%
  dplyr::filter(tema == "Informacionais") %>%
  dplyr::group_by(desfecho) %>%
  dplyr::summarise(n = dplyr::n(), .groups = "drop_last") %>%
  dplyr::mutate(prop = n / dplyr::n_distinct(base_temas$n_interno_abj)) %>%
  dplyr::mutate(prop = formattable::percent(prop, 1)) %>%
  arrange(desc(n)) %>%
  dplyr::rename(
    Desfecho = desfecho,
    Quantidade = n,
    "%" = prop
  ) %>%
  knitr::kable(caption = "Desfecho pelo tema mais recorrente")
 
```

Pela análise, foi possível observar que o desfecho que tem mais recorrência entre o tema é de multa pecuniária, alcançando 11% dentre os outros desfechos. É possivel interpretar que o alto indice de aplicação de multa pode ter relação com a aplicação simultanea de diferentes penas, considerando que a aplicação da pena de multa pode ser cumulada com uma sanção de natureza restrintiva de direitos. 

#### Por todos os temas 

```{r deschefos-motivo}
join_base %>%
  dplyr::filter(
    teve_psj == "Sim",
    desfecho != "Sem informação"
  ) %>%
  dplyr::group_by(desfecho, tema) %>%
  dplyr::summarise(n = dplyr::n(),
                   .groups = "drop") %>%
  dplyr::mutate(prop = n / dplyr::n_distinct(base_temas$n_interno_abj)) %>%
  #dplyr::mutate(prop = as.character()) %>% 
  dplyr::ungroup() %>%
  dplyr::select(tema, desfecho, prop) %>%
  tidyr::pivot_wider(
    names_from = desfecho,
    values_from = prop, 
    values_fill = 0
  ) %>%
  dplyr::mutate(dplyr::across(-tema, formattable::percent, 1)) %>%
  dplyr::rename(Tema = tema) %>%
  knitr::kable(caption = "Desfecho por todos os temas")

# como tirar esses NAs?

``` 

A partir desses resultados observamos a proporção dos desfechos de acordo com o tema. O tema que tem mais assosiação a Absolvição são relacionados a Ilicitos de mercado enquanto ### precisa verificar se está correta a análise 

```{r dispositivos-temas}

base_temas %>%
  dplyr::select(dispositivo_art, tema, id_motivo) %>%
  dplyr::mutate(
    dispositivo_art =  stringr::str_remove_all(dispositivo_art, stringr::regex(", [a-z0-9]", ignore_case=TRUE))
  ) %>% 
  dplyr::group_by(tema, dispositivo_art) %>% 
  head(5) %>% 
  #dplyr::rename(Temas = tema, Normativos = dispositivo_art, Quantidade = n) %>% 
  knitr::kable(caption = "Instruções normativas por temas")
```

<!-- TODO o que acha de parar nessa parte e não fazer a parte de tempos e termos de compromisso ainda? -->

- Instrução 8 

Instrução CVM 8
08/10/1979 (adicionar ainda)

Dispõe sobre condições artificiais de demanda, oferta ou preço de valores mobiliários, manipulação de preço, operações fraudulentas e práticas não eqüitativa. (POR QUE?)

### E em questão dos tempos:

```{r tempos-anos, fig.cap="Tempos em relação a 5,10,20 anos", layout="l-body-outset"}
#base_mc %>%
 # dplyr::filter(
  #  teve_psj == "Sim",
   # desfecho %in% c("Suspensão", "Inabilitação", "Proibição"),
    #prazo_cat != "Sem prazo"
#  ) %>%
  
  #ggplot2::ggplot() +
 # ggplot2::aes(x = prazo, y = desfecho) +
  #ggplot2::geom_point(
  #    ) +
  #facet_wrap( ~ prazo ) +
  #ggplot2::scale_fill_viridis_d(begin = 0.2, end = 0.8) 

# tentativa 5/10/20 anos 

```

### Termos de compromisso

TCC + temas 

- tema mais polêmico: insider - e temas de compromisso (adicionar ainda )

## O que podemos esperar no futuro sobre a abordagem da pesquisa jurimétrica no mercado de capitais? 

- consolidar entendimentos.
- avaliar os efeitos das alterações recentes na lei - analisar a eficiencia da atividade sancionadora.
- ampliação do estudo das políticas publicas.
- previsibilidade do julgador.

✓ Identificar as formas políticas e jurídicas da estrutura organizacional da CVM.

✓ Verificar quais são as práticas mais constantes no mercado de valores
mobiliários.

✓ Identificar quais são os cenários econômicos possíveis e como a CVM se articula
em relação a essas modalidades.

✓ Encontrar possíveis convergências e conflitos sobre os conceitos analisados.

✓ Analisar mérito jurídico da implementação dos processos administrativos
sancionadores.

Portanto, analisando no que se diz em respeito ao Mercado de Capitais e sua estrutura normativa e operacional, o impacto ao engajamento jurídico é de descomunal discussão, permitindo que as operações sejam realizadas de forma segura, eficientes e transparentes.

Mas podemos também vislumbrar da importância da pesquisa jurimétrica em identificar de fato a eficiência desse sistema e a prática no mercado de valores mobiliários no cenário atual econômico. 

É necessário que o legislador seja sensibilizado por todos os motivos demonstrados acima, para produzir leis que preenchem o vácuo hoje existente, e consequentemente que a fiscalização seja garantida afim que o mercado de valores possa produzir uma economia nacional e saudável.

