---
title: "A importância do uso da jurimetria na análise do mercado de capitais"
description: |
 Este artigo traz uma discussão sobre a importância da pesquisa jurimétrica sobre o mercado de capitais. 
author:
  - name: Katerine Witkoski
    url: https://www.linkedin.com/in/katerinewitkoski/
date: "`r Sys.Date()`"
categories:
  - Analises
  - CVM
  - Jurimetria
  - Processos Administrativos Sancionadores
output:
  distill::distill_article:
    self_contained: false
---

```{r setup, include=FALSE}
knitr::opts_chunk$set(
  echo = FALSE, 
  message = FALSE, 
  warning = FALSE,
  fig.align = "center"
)
# carrega pacotes necessários
library(ggplot2)
library(magrittr)
library(tidyverse)
library(patchwork)

```


```{r}
# carrega base disponivel no observatório

base_mc <- obsMC::da_cvm_tidy
base_temas <- obsCVM::da_tema_conduta

```

Em meio a tanta evolução no mercado de capitais e as alterações nas disposições normativas sempre existiu uma dificuldade em estudar de forma mais empírica as medidas e a regulamentação da Comissão de Valores Mobiliários.  

Por trás desse objetivo está o Observatório do Mercado de Capitais, que é uma iniciativa da Associação Brasileira de Jurimetria (ABJ) e da Associação Brasileira das Companhias Abertas (Abrasca). Com o projeto levantou-se uma compreensão profunda sobre os aspectos da atuação reguladora da Comissão de Valores Mobiliários (CVM). Analisando o relatório podemos discutir sobre as atividades reguladoras e a eficiência das sentenças nos processos administrativos sancionadores. 

O projeto teve o propósito de avaliar criticamente suas normas jurídicas, suas aplicações, seus mecanismos judiciais de resolução de conflitos envolvendo acionistas (PAS, Termos de compromissos), os tipos de conflitos relacionados a esse tipo societário e os desafios do sistema de apuração. 

E tema da vez é demonstrar como a relação entre jurimetria e o mercado de capitais pode impulsionar a ampliação do estudo de políticas públicas e de fato inspecionar a realidade sobre a ação disciplinar desta autarquia federal de considerável importância para as atividades no mercado financeiro. 


## Da aplicação da jurimetria 

A Jurimetria é o estudo empirico do direito, utilizando-se de métodos quantitativos. Definindo-se principalmente pela aplicação da estatística ao direito. 

A Jurimetria traz conceitos que estudam de fato como o sistema jurídico funciona. Permitindo o entendimento do complexo jurídico-financeiro e análise crítica sobre eficiência da atividade sancionadora da CVM. De fato, ao realizarmos uma análise mais empírica, concentramos a possibilidade expressiva de questionamento sobre o desenvolvimento das razões pelas quais existe a necessidade de uma entidade reguladora.

A prerrogativa de aplicar a jurimetria é apresentar de forma intrínseca os métodos de apuração das possíveis infrações no mercado de capitais, estudando o funcionamento de todo o sistema operacional da CVM. Se concentrando em documentar uma base de dados de processos com intuito de entender e antecipar cenários, bem como interpretar a legislação atual.

Faz parte do dia-a-dia do pesquisador jurimétrico implementar a ciência de dados, estatística e o direito de modo que sua união traz uma avaliação exploratória do sistema regulatório. E cada vez mais oferecer a sociedade o direito da informação acessível, o conhecimento e dados. Possibilitando que acadêmicos, militantes e a própria CVM possam tomar decisões melhores sobre os processos administrativos sancionadores. 

A realização da 1ª fase do Observatório de Capitais foi dedicada identificar características básicas tais como principais temas dos processos sancionadores, as partes envolvidas, desfecho dos julgamentos, tempo de duração dos processos.  E para o desenvolvimento desse estudo utilizou-se  três etapas: listagem de processos, coleta de dados e a análise estatística. 

## Da análise e resultados 

De vários dilemas interessantes que a CVM levanta entre os pesquisadores podemos  citar as principais questões abordadas pelo [relatório](https://abjur.github.io/obsMC) do Observatório do Mercado de Capitais. Mais especificamente essas questões:

- Temas e dispositivos mais presentes nos Processos Administrativos Sancionadores.
- Tempos. 
- Termos de compromisso. 

Para a análise forma utilizadas duas bases de dados relacionadas ao projeto do Observatório do Mercado de Capitais. Uma mais genérica contendo informações sobre os Processos Adminsitrativos Sancionadores e outra sendo mais específica sobre os Temas e dispositivos presentes. 


### Quais são os temas mais comuns entre os Processos Administrativos Sancionadores:

```{r temas-comuns}
base_temas %>%  
  dplyr::select(tema, dispositivo_art) %>%
  dplyr::group_by(tema) %>%
  dplyr::count() %>%
  dplyr::arrange(desc(n)) %>% 
  dplyr::rename(Temas = tema, Quantidade = n) %>% 
  knitr::kable(caption = "Temas mais comuns entre os processos administrativos.")

```
Podemos ver que os temas relacionados aos temas informacionais ..... 
Figura \@ref(fig:temas-comuns)

```{r informacionais-dispositivo, fig.cap="Quais são os principais motivos relacionados ao tema Informacional", layout="l-body-outset"}
base_temas %>%
  dplyr::select(tema, motivo) %>%
  dplyr::filter(tema == "Informacionais") %>% 
  group_by(motivo) %>%
  count() %>%
  arrange(desc(n)) %>%
  ggplot() +
  geom_col(
    mapping = aes(x = n,  y = fct_reorder(motivo, n, .desc = FALSE)),
    fill = "#102C68"
  ) +
  labs(
    x = "Quantidade",
    y = "Motivos Recorrentes"
  ) +
  theme_minimal(8)



```

- relacionar com os desfechos - diferença dos desfechos conforme os temas 
#### pelo tema de informacionais 
```{r desfecho-informacionais}
base_mc %>%
 dplyr::filter(
    teve_psj == "Sim",
    desfecho != "Sem informação"
  ) %>%
  dplyr::group_by(tema) %>%
  dplyr::filter(tema == "Informacionais") %>%
   dplyr::group_by(tema, desfecho) %>% 
   dplyr::summarise(
    n = dplyr::n(),
    .groups = "drop_last"
  ) %>% 
    arrange(desc(n)) %>% 
  head(10) %>% 
  dplyr::rename(Temas = tema, Desfecho = desfecho, Quantidade = n) %>% 
  knitr::kable(caption = "Desfecho pelo Tema mais recorrente")
 
```



#### por todos os temas 

```{r deschefos-motivo}

para_join <- base_temas %>%
  dplyr::select(motivo, tema) 
  
join_base <- para_join %>%
  dplyr::left_join(base_mc)

join_base %>%
 dplyr::filter(
    teve_psj == "Sim",
    desfecho != "Sem informação"
  ) %>%
  dplyr::group_by(motivo) %>% 
   #dplyr::filter(dplyr::n() > 100) %>%
  dplyr::group_by(desfecho, motivo) %>% 
  dplyr::count(desfecho) %>% 
  arrange(desc(n)) %>% 
  head(10)# %>% 
  #dplyr::mutate(prop = pct(n/sum(n))) %>%
  #dplyr::ungroup() 
  #dplyr::rename(Temas = tema, Normativos = dispositivo_art, Quantidade = n) %>% 
  #knitr::kable(caption = "Instruções normativas por temas")
``` 
E por que? 

```{r dispositivos-temas}

base_temas %>%
  dplyr::select(dispositivo_art, tema, id_motivo) %>%
  dplyr::mutate(
    dispositivo_art =  stringr::str_remove_all(dispositivo_art, stringr::regex(", [a-z0-9]", ignore_case=TRUE))
  ) %>% 
dplyr::group_by(tema, dispositivo_art) %>% 
  count() %>%
  arrange(desc(n)) %>% 
  head(10) %>% 
  dplyr::rename(Temas = tema, Normativos = dispositivo_art, Quantidade = n) %>% 
  knitr::kable(caption = "Instruções normativas por temas")
```

- Instrução 8 

Instrução CVM 8
08/10/1979

Dispõe sobre condições artificiais de demanda, oferta ou preço de valores mobiliários, manipulação de preço, operações fraudulentas e práticas não eqüitativa. (POR QUE?)

### E em questão dos tempos:
```{r tempos-anos, fig.cap="Tempos em relação a 5,10,20 anos", layout="l-body-outset"}
#base_mc %>%
 # dplyr::filter(
  #  teve_psj == "Sim",
   # desfecho %in% c("Suspensão", "Inabilitação", "Proibição"),
    #prazo_cat != "Sem prazo"
#  ) %>%
  
  #ggplot2::ggplot() +
 # ggplot2::aes(x = prazo, y = desfecho) +
  #ggplot2::geom_point(
  #    ) +
  #facet_wrap( ~ prazo ) +
  #ggplot2::scale_fill_viridis_d(begin = 0.2, end = 0.8) 

# tentativa 5/10/20 anos 

```
### Termos de compromisso

TCC + temas 

- insider

## O que podemos esperar no futuro sobre a abordagem da pesquisa jurimétrica no mercado de capitais? 

- consolidar entendimentos.
- avaliar os efeitos das alterações recentes na lei - analisar a eficiencia da atividade sancionadora.
- ampliação do estudo das políticas publicas.
- previsibilidade do julgador.

Portanto, analisando no que se diz em respeito ao Mercado de Capitais e sua estrutura normativa e operacional, o impacto ao engajamento jurídico é de descomunal discussão, permitindo que as operações sejam realizadas de forma segura, eficientes e transparentes.

Mas podemos também vislumbrar da importância da pesquisa jurimétrica em identificar de fato a eficiência desse sistema e a prática no mercado de valores mobiliários no cenário atual econômico. 

É necessário que o legislador seja sensibilizado por todos os motivos demonstrados acima, para produzir leis que preenchem o vácuo hoje existente, e consequentemente que a fiscalização seja garantida afim que o mercado de valores possa produzir uma economia nacional e saudável.

