---
title: "Justiça e desenvolvimento: a relação entre a litigiosidade e o desenvolvimento"
description: |
  Este artigo busca investigar se existe uma relação entre a taxa de litigiosidade com o desenvolvimento. Para tanto, utilizamos uma base de dados com todos os processos que apareceram no Diário Oficial da União em cada município brasileiro e cruazamos tais informações com a base de dados do PNUD (Programa das Nações Unidas para o Desenvolvimento). A hipótese inicial era a de que quanto maior o desenvolvimento de um município, maior é a complexidade da sociedade, o que gera mais conflitos. Esses conflitos se traduzem em processos judicias, o que é expresso pela litigiosidade. Daí a relação entre desenvolvimento e litigiosidade. 
author:
  - name: João Torquato
    url: https://www.linkedin.com/in/jo%C3%A3o-marcelo-torquato-157b0a16a/  
  - name: Julio Trecenti
    url: https://www.linkedin.com/in/jtrecenti/
  - name: Katerine Witkoski
    url: https://www.linkedin.com/in/katerine-witkoski-53b19518b/
  - name: Ricardo Feliz
    url: https://www.linkedin.com/in/ricardo-feliz-okamoto-a20344171/
date: "`r Sys.Date()`"
categories:
  - Analises
  - Justiça
  - Desenvolvimento
  - Litigiosidade
output:
  distill::distill_article:
    self_contained: false
---
```{r setup, include=FALSE}
knitr::opts_chunk$set(
  echo = FALSE, 
  message = FALSE, 
  warning = FALSE,
  fig.align = "center"
)
# carrega pacotes necessários
library(ggplot2)
library(magrittr)
library(tidyverse)
library(patchwork)
```

```{r}
# 1) Importação
# a) carrega base `da_contagens` disponivel no pacote djprocPublic
da_contagens <- djprocPublic::da_contagens

# b) carrega base 'pnud_min" disponível no pacote abjData
base_pnud <- abjData::pnud_min
```

```{r}
# 2) Arrumação 
base_pnud$uf_sigla <- NULL
da_contagens$dje_data <- NULL

base1 <- da_contagens %>%
  filter(ano == "2010")

base2 <- base_pnud %>%
  rename(codigo_ibge = muni_id) %>%
  filter(ano == "2010")

# Base principal 
base_litigiosidade <- inner_join(base1, base2, by = "codigo_ibge") %>% 
  mutate(taxa = round(((n/pop)*10000), 2)) # Criando taxa de litigiosidade

```

## Introdução

### Definição do problema
Quanto mais desenvolvimento, mais complexa é a sociedade, mais contratos são celebrados. Isso deve gerar maior litigância. Portanto, existe uma relação entre desenvolvimento e litigiosidade 

## Metodologia

### Origem das bases de dados

### Descrição das bases

### Alterações nas bases

## Resultados

### 10 municípios (comarcas) com maiores taxas de litigiosidade

### 5 municípios (comarcas) com maiores taxas de litigiosidade

### Taxa de litigiosidade  por IDHM.

### Taxa de litigiosidade  por GINI. 


## Conclusão
