---
title: "Justiça e desenvolvimento: a relação entre a litigiosidade e o desenvolvimento"
description: |
  Este artigo busca investigar se existe uma relação entre a taxa de litigiosidade com o desenvolvimento. Para tanto, utilizamos uma base de dados com todos os processos que apareceram no Diário Oficial da União em cada município brasileiro e cruzamos tais informações com a base de dados do PNUD (Programa das Nações Unidas para o Desenvolvimento). A hipótese inicial era a de que quanto maior o desenvolvimento de um município, maior é a complexidade da sociedade, o que gera mais conflitos. Esses conflitos se traduzem em processos judicias, o que é expresso pela litigiosidade. Daí a relação entre desenvolvimento e litigiosidade. 
author:
  - name: João Torquato
    url: https://www.linkedin.com/in/jo%C3%A3o-marcelo-torquato-157b0a16a/  
  - name: Julio Trecenti
    url: https://www.linkedin.com/in/jtrecenti/
  - name: Katerine Witkoski
    url: https://www.linkedin.com/in/katerine-witkoski-53b19518b/
  - name: Ricardo Feliz
    url: https://www.linkedin.com/in/ricardo-feliz-okamoto-a20344171/
date: "`r Sys.Date()`"
categories:
  - Analises
  - Justiça
  - Desenvolvimento
  - Litigiosidade
output:
  distill::distill_article:
    self_contained: false
---

```{r setup, include=FALSE}
knitr::opts_chunk$set(
  echo = FALSE,
  message = FALSE,
  warning = FALSE,
  fig.align = "center"
)

options(scipen = 999)

# carrega pacotes necessários
library(tidyverse)
library(patchwork)
library(ggrepel)
```

```{r}
# 1) Importação
# a) carrega base `da_contagens` disponivel no pacote djprocPublic
da_contagens <- djprocPublic::da_contagens

# b) carrega base 'pnud_min" disponível no pacote abjData
base_pnud <- abjData::pnud_min
```

```{r}
# 2) Arrumação
base1 <- da_contagens %>%
  filter(!is.na(codigo_ibge)) %>%
  filter(ano == "2010") %>%
  group_by(codigo_ibge) %>%
  summarize(qtd_processos = sum(n))

base2 <- base_pnud %>%
  rename(codigo_ibge = muni_id) %>%
  filter(ano == "2010")

# Base principal
base_litigiosidade <-
  inner_join(base1, base2, by = "codigo_ibge") %>%
  # Criando taxa de litigiosidade
  mutate(taxa = round(((qtd_processos / pop) * 100), 3))

```

## Introdução

### Definição do problema

  O que acontece com o sistema jurídico conforme uma região se desenvolve? Faz sentido pensarmos que, quanto mais desenvolvida é uma região, mais conflitos ela terá? Maior desenvolvimento pode ser sinônimo de maior atividade econômica. E as atividades econômicas se realizam através de contratos. Desta forma, com mais contratos sendo firmados, maiores serão os conflitos decorrentes da inadimplência e do descumprimento. Incapazes de se ajustarem entre si, as partes irão irremediavelmente recorrer ao judiciário. 
  
  Além disso, lugares mais desenvolvidos tendem a ter populações maiores. Com grandes populações mecanismos afetivos de resolução de controvérsias começam a se tornar improváveis de acontecer. Por exemplo, em pequenos municípios onde todos conhecem a todos, um conflito entre duas pessoas poderá ser resolvido pelo afeto, por mecanismos pessoais e consensuais. Conforme o município cresce, esse tipo de resolução de conflito se enfraquece, pois ele depende inteiramente no fato de as duas partes se conhecerem e se sentirem constrangidas de litigar uma contra a outra. Então esta seria outra razão para esperar que em regiões mais desenvolvidas, a taxa de litigância seja maior. 
	
  A nossa hipótese é que quanto maior o desenvolvimento, mais complexa fica a sociedade, mais intensas se tornam as atividades econômicas, o que leva mais contratos a serem celebrados, o que, por sua vez, gera eventualmente maior litigância. Portanto, a nossa hipótese inicial é a de que existe uma relação positiva entre desenvolvimento e litigiosidade


## Metodologia
 
### Origem das bases de dados

 Para testar essa hipótese, utilizaremos duas bases de dados, uma sobre dados relacionados à justiça e à quantidade de processos em cada município brasileiro, e outra sobre o desenvolvimento de cada município. 
  
  Do lado da justiça, levantamos a quantidade de processos em cada município brasileiro. Para isso, utilizamos uma base com todos os processos citados nos Diários de Justiça Eletrônicos em determinado período. Ela foi obtida através da leitura automatizada de diários de justiça eletrônicos (DJE) de todo o Brasil. Coletamos todos os processos citados nos DJEs disponibilizados entre outubro de 2020 e janeiro de 2021. Os números de processo extraídos foram identificados através de uma expressão regular baseada no processo único (Res 65. do CNJ). Uma vez obtida, a base de processos foi cruzada com a nossa base [forosCNJ](https://github.com/abjur/forosCNJ) para obter as comarcas em que os processos foram distribuídos. Originalmente, cada observação dessa base de dados correspondia a um único processo. Mas alteramos a base para contar a quantidade de processos por município. 
  
  Do lado do desenvolvimento de cada município, utilizamos a base de dados do PNUD, do censo de 2010. Essa base nos traz a informação da população e do IDH de cada município brasileiro. Consideramos o IDH, e não o PIB, para medir o desenvolvimento porque o PIB indica apenas o crescimento econômico, mas não consegue indicar a qualidade desse crescimento. É possível o crescimento no PIB sem que haja uma melhora nas condições de vida da população atingida. Já o IDH, ele é composto por três parâmetros: o IDH Educação, IDH Longevidade e IDH Renda. Ao mensurar a educação de determinada região, ao lado da saúde e da renda é que observamos o desenvolvimento. 
  
  Além do IDH, essa base de dados nos traz informações a respeito do índice de Gini de cada município. O índice de Gini é uma métrica utilizada para mensurar desigualdade. Ele vai de 0 a 1. Quanto maior for o valor dessa taxa, mais desigual é a região em questão. 
	
  Uma vez que obtivemos as duas bases, juntamos suas informações em uma base única, ficando com as informações sobre a quantidade de processos por município (base 1), com as informações a respeito do desenvolvimento, isto é, o valor global do IDH por município, o valor dos três índices do IDH (educação, longevidade e renda) e o índice de Gini. 
  
### Descrição das bases

  Como já citado anteriormente, ao fim do processo de recolhimento e padronização dos dados dos Diários de Justiça e da nossa base do CNJ, chegamos a uma base concreta que relaciona os índices de desenvolvimento analisados e a quantidade de processos em suas respectivas comarcas. Contudo vale a pena ressaltar a importância e a relevância que tais informações possuem para validar a tese que está sendo desenvolvida nesse post, o fato de que os índices de desenvolvimento das comarcas abordadas, podem ser diretamente proporcional aos números de processo em discussão dentro do município.
  
  Como os índices de IDH de educação, longevidade, renda per capita e o índice Gini são indicadores de desenvolvimento social, uma vez que não vão representar somente índices de crescimento econômico, mas sim se a população analisada está recebendo acesso a saúde, educação, qual está sendo a renda, e como indica o índice Gini qual é o grau de desigualdade que tal população apresenta. Apesar do IDH possuir suas limitações uma vez que escolhe índices bem específicos, acreditamos que ele seja o que mais representa o desenvolvimento de um município por completo, uma vez que abrange 3 esperas que funcionam como os reflexos da nossa realidade, indicando a taxa de escolaridade abrangendo a esfera da educação, a longevidade que deve ser um reflexo de como a área da saúde está organizada e por último a renda per capita, que visa analisar a esfera econômica e o poder aquisitivo.  
  
  Com isso definido teremos condições de analisar o desenvolvimento social de cada município, ou seja, vamos conseguir averiguar o quanto o município vem se desenvolvendo e se a população vem acompanhando esse desenvolvimento, e por fim analisamos se o número de processos em discussão acompanha os índices da mesma forma.

### Alterações nas bases
  Contudo vale a pena ressaltar que foi realizado um filtro dentro na base do PNUD, retirando informações que se repetiam, e as linhas para somente informações referente ao ano de 2010, uma vez que era onde se localizava as informações mais atualizada, para que possamos bater os com os dados do CNJ que também são dados mais recentes. Outro ponto que deve ser abordado, antes de entrarmos mais a fundo nas visualizações e nos resultados em si, é o fato que a taxa de litigiosidade é relativa e não absoluta, como a ela é formada a partir da razão entre o número de processos pela população, sendo assim um município que apresenta uma baixa população e um alto número de processos pode gerar uma taxa de litigiosidade discrepante como por exemplo: 
  
  A taxa de litigiosidade de 1000 processos é quase insignificante se o município for de São Paulo Capital, em que a população é de 20 milhões, mas é um número absurdamente grande para Ivolândia (GO), cuja população é de pouco mais de 2000 habitantes. Portanto o fato que deve ser evidenciado é que 1000 processos em São Paulo significaria que existe 1 processo para cada 20 mil habitantes, enquanto, 1000 processos em Ivolândia significaria 1 processo para cada 2 habitantes, assim a análise dos dados deve ser feita de forma cautelosa a fim de retirar informações refletem e que sejam palpáveis a realidade que verificamos nos municípios. 

## Resultados

### Municípios e taxa de litigiosidade

Para elaboração do estudo foi extraída a razão entre nº de quantindade de processo por população, criando a taxa de litigiosidade.  O indicador permite uma análise diagnóstica sobre o potencial crescimento dos litígios de determinada região. É importante ressaltar também que por questões de proporcionalidade da análise fizemos transformação de logaritimo, a fim de produzir uma relação entre os dados de forma mais clara. 

A tabela \@ref(tab:municipios) mostra os 10 municípios (comarcas) com maiores taxas de ligiosidade. A maior taxa de litigiosidade é 2.255, da comarca de  Aruanã, município do interior do estado de Goiás. 

```{r municipios,  eval = TRUE, echo = FALSE}
base_litigiosidade %>%
  dplyr::select(muni_nm, taxa) %>%
  dplyr::top_n(10, taxa) %>%
  dplyr::arrange(desc(taxa)) %>%
  dplyr::rename("Taxa de litigiosidade" = taxa, "Município" = muni_nm) %>%
  knitr::kable(caption = "10 municípios (comarcas) com maiores taxas de litigiosidade")
```

A tabela \@ref(tab:regiao) mostra as comarcas com maiores taxas de litigiosidade por região. Dentre as regiões do Brasil, foi constatado que entre o Centro-Oeste e o Nordeste temos uma diferença de 33,74% sobre a taxa de litigiosidade dos municípios que se destacam. 

```{r regiao, eval = TRUE, echo = FALSE}
base_litigiosidade %>%
  dplyr::arrange(dplyr::desc(taxa)) %>%
  dplyr::distinct(regiao_nm, .keep_all = TRUE) %>%
  dplyr::select(regiao_nm, muni_nm, taxa) %>%
  dplyr::rename(
    "Taxa de litigiosidade" = taxa,
    "Município" = muni_nm,
    "Região" = regiao_nm
  ) %>%
  knitr::kable(caption = "5 municípios (comarcas) com maiores taxas de litigiosidade (Por região)")
```

### Taxa de litigiosidade por IDHM.

A tabela \@ref(tab:idhm) mostra os melhores indices de desenvolvimento de cada região. Revelando que entre os cinco, o IDH da região Sudeste está entre os maiores do País. 

```{r idhm, eval = TRUE, echo = FALSE}
base_litigiosidade %>%
  dplyr::arrange(dplyr::desc(idhm)) %>%
  dplyr::distinct(regiao_nm, .keep_all = TRUE) %>% 
  dplyr::select(regiao_nm, idhm) %>%
  dplyr::rename(
    "IDHM" = idhm,
    "Região" = regiao_nm
  ) %>%
  knitr::kable(caption = "Melhores IDHM")
```

O Gráfico a seguir mostra a litigiosidade por idhm geral, busca-se destacar que maiores indices de desenvolvimento causam um crescimento na taxa de litigiosidade. 
É relevante notar que em análise do crescimento não é linear, podendo concluir que a evolução da litigação não é só relacionado ao IDH mas também uma questão de disponibilidade de recursos do Sistema de Justiça e o desempenho dos tribunais. 

```{r fig.cap = "Litigiosidade por IDHM", layout="l-body-outset", eval = TRUE, echo = FALSE, warning = FALSE}
# Padrão de cor para o gráfico
green_abj <- viridis::viridis(2, 1, .2, .8)[2]

base_litigiosidade %>%
  dplyr::select(idhm, taxa) %>%
  dplyr::filter(taxa > 0) %>%
  ggplot2::ggplot(aes(x = idhm,  y = taxa)) +
  ggplot2::scale_y_log10() +
  ggplot2::geom_point(color = "#102C68", size = 1)  +
  geom_smooth(
    method = "loess",
    formula = y ~ x,
    span = 0.3,
    colour = green_abj
  ) +
  labs(x = "IDHM",
       y = "Taxa de litigiosidade")+
    ggplot2::theme_minimal(12)

```
O Gráfico a seguir mostra os pontos das maiores taxas de litigiosidade por estado do Brasil. Destacando-se as regiões Centro-Oeste e Sul. 

```{r fig.cap = "Litigiosidade por IDHM por estado", layout="l-body-outset", eval = TRUE, echo = FALSE, warning = FALSE}
# cria nova base com somente as maiores taxas 
filtrada <- base_litigiosidade %>%
  dplyr::arrange(dplyr::desc(taxa)) %>%
  dplyr::distinct(regiao_nm, .keep_all = TRUE)

base_litigiosidade %>%
  dplyr::select(idhm, taxa, regiao_nm) %>%
  dplyr::filter(taxa > 0) %>%
  ggplot2::ggplot(aes(x = idhm,  y = taxa, colour = regiao_nm)) +
  ggplot2::scale_y_log10() +
  ggplot2::geom_point(size = 1)  +
  ggplot2::scale_colour_viridis_d(
    begin = .2,
    end = .8,
    option = "A",
    name = "Região"
  ) +
  geom_label_repel(data = filtrada, aes(label = regiao_nm)) +
  ggplot2::geom_smooth(
    colour = green_abj,
    se = FALSE,
    method = 'lm',
    formula = y ~ x
  ) +
  labs(x = "IDHM",
       y = "Taxa de litigiosidade") +
  ggplot2::theme_minimal(12) +
  ggplot2::theme(legend.position = "none")

```

A tabela \@ref(tab:media) abaixo mostra as médias obtidas do indicador de educação por região. Considerando que a média do IHDM de educação do Sul e Sudeste é 0.6335915 e 0.6437175, respectivamente. Sendo as mais altas entre as regiões do país. 


```{r media,  eval = TRUE, echo = FALSE}
# maiores médias idhm_e 
base_litigiosidade %>%
  dplyr::arrange(dplyr::desc(idhm_e)) %>%
  dplyr::group_by(regiao_nm) %>% 
  dplyr::mutate(media = mean(idhm_e)) %>% 
  dplyr::distinct(regiao_nm, .keep_all = TRUE) %>%
  dplyr::select(regiao_nm, media) %>% 
  dplyr::rename(
    "Média IDHM educação" = media,
    "Região" = regiao_nm
  ) %>%
  knitr::kable(caption = "Médias do IDHM educação pelas regiões")
```

Ainda com relação ao IDHM educação, a figura abaixo mostra a taxa de litigiosidade pelo indicador de Educação entre as regiões do Brasil. As regiões que se destacam é Sul e Sudeste, constatando um crescimento na taxa de ligiosidade. É possivel notar que as altas relacionadas à educação influenciam na procura do judiciário para a resolução dos litigios.  

```{r fig.cap = "Litigiosidade por IDHM educação", layout="l-body-outset", eval = TRUE, echo = FALSE, warning = FALSE}
# cria a média da taxa
media_taxa <- mean(base_litigiosidade$taxa)

base_litigiosidade %>%
  dplyr::select(idhm_e, taxa, regiao_nm) %>%
  ggplot2::ggplot(aes(x = idhm_e,  y = taxa)) +
  ggplot2::scale_y_log10() +
  ggplot2::geom_point(color = "#102C68", size = .5)  +
  labs(x = "IDHM Educação",
       y = "Taxa de litigiosidade") +
    ggplot2::geom_hline(
    yintercept = media_taxa,
    size = .5,
    colour = "red",
    linetype = 2
  ) +
  ggplot2::geom_smooth(
    colour = green_abj,
    se = FALSE,
    method = 'loess',
    formula = y ~ x
  ) +
  ggplot2::facet_wrap(~ regiao_nm) +
  ggplot2::theme_bw(12)
```

A figura mostra a taxa de litigiosidade por Gini (concentração de renda em determinado grupo). É observado que quanto menor o indice de Gini, menor é a litigância, revelando que a desigualdade de renda afeta na capacidade processual de cada região. 

```{r litigiosidade-gini, fig.cap = "Litigiosidade por gini", layout="l-body-outset", eval = TRUE, echo = FALSE, warning = FALSE}
base_litigiosidade %>%
  dplyr::select(taxa, gini, regiao_nm) %>%
  dplyr::filter(taxa > 0) %>%
  ggplot2::ggplot(aes(x = gini, y = taxa, colour = regiao_nm)) +
  ggplot2::geom_point() +
  ggplot2::scale_y_log10() +
  ggplot2::geom_smooth(aes(colour = NULL), se = FALSE, colour = green_abj) +
  ggplot2::scale_colour_viridis_d(begin = .2,
                                  end = .8,
                                  option = "A",
                                  name = "Região") +
  labs(x = "Gini",
       y = "Taxa de Litigiosidade") +
  ggplot2::theme_minimal(12)
```

## Conclusão

  Após a exposição dos resultados, fica claro que o desenvolvimento contribui com as origens do crescimento da taxa de litigiosidade. Em primeira constatação demonstra-se que nas regiões que o indice de desenvovimento maior, a taxa de litigiosidade é maior. E ao contrário, regiões que apresentam menores indices, a taxa de litigiosidade diminui. Mas devemos considerar que o IDH leva em conta fatores como, renda, logetividade e educação, portanto, esse fato repercurte diretamente como a demanda judiciária será apresentada. Sendo que a influência do fator educacional e de renda se torna importante para o crescimento da taxa de litigância. Estados como Sudeste, Sul e Centro-Oeste apresentam os melhores IDH, evidenciando um desequilibrio entre o direito e a realidade social. 

  Ao longo da pesquisa, foi possível observar que quanto mais complexa a sociedade, mais existe o potencial de reconhecimento do direito de proposição de ação.   Mas é necessário apurar que o sistema jurídico precisa proporcionar tratamento de conflitos adequado e compátivel com as regiões. O que faz entender que o Poder judiciário deve seguir a evolução da realidade conflituosa, regulando o direito de forma, minimamente, eficiente. A desproporcionalidade da demanda evidencia que é extremamente recomendável que o poder publico crie políticas educacionais, estimulando e permitindo pessoas mais carentes a compreender quais são seus direitos.  
