---
title: "Justiça e desenvolvimento: a relação entre a litigiosidade e o desenvolvimento"
description: |
  Este artigo busca investigar se existe uma relação entre a taxa de litigiosidade com o desenvolvimento. Para tanto, utilizamos uma base de dados com processos que apareceram nos Diários de Justiça em cada município brasileiro e cruzamos tais informações com a base de dados do PNUD (Programa das Nações Unidas para o Desenvolvimento).
author:
  - name: João Torquato
    url: https://www.linkedin.com/in/jo%C3%A3o-marcelo-torquato-157b0a16a/  
  - name: Julio Trecenti
    url: https://www.linkedin.com/in/jtrecenti/
  - name: Katerine Witkoski
    url: https://www.linkedin.com/in/katerine-witkoski-53b19518b/
  - name: Ricardo Feliz
    url: https://www.linkedin.com/in/ricardo-feliz-okamoto-a20344171/
date: "`r Sys.Date()`"
categories:
  - Analises
  - Justiça
  - Desenvolvimento
  - Litigiosidade
output:
  distill::distill_article:
    self_contained: false
---

```{r setup, include=FALSE}
knitr::opts_chunk$set(
  echo = FALSE,
  message = FALSE,
  warning = FALSE,
  fig.align = "center"
)

options(scipen = 999)

# carrega pacotes necessários
library(tidyverse)
library(patchwork)
library(ggrepel)
```

```{r}
# 1) Importação
# a) carrega base `da_contagens` disponivel no pacote djprocPublic
da_contagens <- djprocPublic::da_contagens

# b) carrega base 'pnud_min" disponível no pacote abjData
base_pnud <- abjData::pnud_min
```

```{r}
# 2) Arrumação
base1 <- da_contagens %>%
  filter(!is.na(codigo_ibge)) %>%
  filter(ano == "2010") %>%
  group_by(codigo_ibge) %>%
  summarize(qtd_processos = sum(n))

base2 <- base_pnud %>%
  rename(codigo_ibge = muni_id) %>%
  filter(ano == "2010")

# Base principal
base_litigiosidade <-
  inner_join(base1, base2, by = "codigo_ibge") %>%
  # Criando taxa de litigiosidade
  mutate(taxa = round(((qtd_processos / pop) * 100), 3))

```

## Introdução

### Definição do problema

O que acontece com o sistema jurídico quando uma região se desenvolve? Faz sentido pensarmos que, quanto mais desenvolvida é uma região, mais conflitos ela terá? Podemos estabelecer duas possíveis narrativas.

Maior desenvolvimento pode ser sinônimo de maior atividade econômica. E a atividade econômica se realiza através de contratos. Desta forma, com mais contratos sendo firmados, maiores serão os conflitos decorrentes da inadimplência e do descumprimento. Incapazes de se ajustarem entre si, as partes irão irremediavelmente recorrer ao judiciário. 
  
Além disso, lugares mais desenvolvidos tendem a ter populações maiores. Com grandes populações mecanismos afetivos de resolução de controvérsias começam a se tornar improváveis de acontecer. Por exemplo, em pequenos municípios onde todos conhecem a todos, um conflito entre duas pessoas poderá ser resolvido pelo afeto, por mecanismos pessoais e consensuais. Conforme o município cresce, esse tipo de resolução de conflito se enfraquece, pois ele depende inteiramente no fato de as duas partes se conhecerem e se sentirem constrangidas de litigar uma contra a outra. Então esta seria outra razão para esperar que em regiões mais desenvolvidas, a taxa de litigância seja maior. 
	
Nossa hipótese é de que quanto maior o desenvolvimento, mais complexa fica a sociedade, mais intensas se tornam as atividades econômicas, o que leva mais contratos a serem celebrados, o que, por sua vez, gera maior litigância. Portanto, a nossa hipótese inicial é a de que existe uma relação positiva entre desenvolvimento e litigiosidade.

Nesse artigo, não buscamos estabelecer uma relação causal. Analisamos tão somente a correlação entre litigiosidade e desenvolvimento. Para avaliar a relação causal entre litigiosidade e desenvolvimento, seria necessário outro desenho de estudo incluindo, por exemplo, a evolução da litigiosidade ao longo do tempo.

Em [estudos anteriores](https://github.com/abjur/cnjApp), já identificamos uma correlação positiva entre litigiosidade e desenvolvimento. A correlação, no entanto, foi identificada no nível estadual. Aqui, analisamos no nível de comarca.

## Metodologia
 
### Origem das bases de dados

Para testar nossa hipótese, utilizamos duas bases de dados. A primeira é sobre dados relacionados à justiça e à quantidade de processos em cada comarca brasileira, e a segunda sobre o desenvolvimento no município-sede dessas comarcas. 

Do lado do judiciário, levantamos a quantidade de processos em cada comarca. Para isso, utilizamos uma base com todos os processos citados nos Diários de Justiça Eletrônicos em determinado período. Ela foi obtida através da leitura automatizada de diários de justiça eletrônicos (DJE) de todo o Brasil. Coletamos todos os processos citados nos DJEs disponibilizados entre outubro de 2020 e janeiro de 2021. Os números de processo extraídos foram identificados através de uma expressão regular baseada no processo único (Res. 65 do CNJ). Uma vez obtida, a base de processos foi cruzada com a nossa base [forosCNJ](https://github.com/abjur/forosCNJ) para obter as comarcas em que os processos foram distribuídos. Originalmente, cada observação dessa base de dados correspondia a um único processo. Mas alteramos a base para contar a quantidade de processos por município. 
  
Do lado do desenvolvimento de cada município-sede, utilizamos a [base de dados do PNUD](http://www.atlasbrasil.org.br), do censo de 2010. Essa base nos traz a informação da população e do IDH de cada município brasileiro. Consideramos o IDH, e não o PIB, para medir o desenvolvimento porque o PIB indica apenas o crescimento econômico, mas não consegue indicar a qualidade desse crescimento. É possível o crescimento no PIB sem que haja uma melhora nas condições de vida da população atingida. Já o IDH, ele é composto por três parâmetros: o IDH Educação, IDH Longevidade e IDH Renda. Ao mensurar a educação de determinada região, ao lado da saúde e da renda é que observamos o desenvolvimento. 
  
Além do IDH, essa base de dados nos traz informações a respeito do índice de Gini de cada município. O índice de Gini é uma métrica utilizada para mensurar desigualdade. Ele vai de 0 a 1. Quanto maior for o valor dessa taxa, mais desigual é a região em questão. 
	
Uma vez obtidas as duas bases, juntamos suas informações em uma base única, ficando com as informações sobre a quantidade de processos por município (base 1), com as informações a respeito do desenvolvimento, isto é, o valor global do IDH por município, o valor dos três índices do IDH (educação, longevidade e renda) e o índice de Gini. 
  
### Comentários sobre IDH e taxa de litigiosidade

Com relação às variáveis escolhidas para verificação da hipótese de pesquisa, cabem dois comentários. O primeiro é sobre a utilização do IDH como instrumento para medir o desenvolvimento. O segundo é sobre a escolha da taxa de litigiosidade ao invés da litigiosidade absoluta.

O IDH é uma métrica bastante utilizada, mas também criticada pelos estudiosos. Apesar do IDH possuir limitações pela escolha de índices bem específicos, acreditamos que ele seja adequado para os fins do presente estudo, uma vez que abrange 3 esferas que funcionam como os reflexos da nossa realidade, indicando a taxa de escolaridade abrangendo a esfera da educação, a longevidade que deve ser um reflexo de como a área da saúde está organizada e a renda per capita, que visa analisar a esfera econômica e o poder aquisitivo.  
  
Com relação à taxa de litigiosidade, a razão foi calculada com base na população de 2010, compatível com o levantamento do IDH. A escolha de utilizar taxa de litigiosidade e não a litigiosidade absoluta, se deve ao natural crescimento da quantidade de processos de acordo com a população. Por exemplo, a taxa de litigiosidade de 1000 processos seria quase insignificante se o município for de São Paulo Capital, em que a população é de 20 milhões, mas é um número grande para Ivolândia (GO), cuja população é de pouco mais de 2000 habitantes. 

## Resultados

### Municípios-sede de comarca e taxa de litigiosidade

Para elaboração dos gráficos foi extraída a razão entre a quantidade de quantidade de processos pela população, criando a taxa de litigiosidade. O indicador permite uma análise diagnóstica sobre o potencial crescimento dos litígios de determinada região. É importante ressaltar que por questões de proporcionalidade da análise fizemos transformação por logaritmo, a fim de produzir uma relação entre os dados de forma mais clara. 

A tabela \@ref(tab:municipios) mostra os 10 municípios-sede de comarca com maiores taxas de litigiosidade. A maior taxa de litigiosidade é 2.255, da comarca de  Aruanã, município do interior do estado de Goiás. 

```{r municipios,  eval = TRUE, echo = FALSE}
base_litigiosidade %>%
  dplyr::select(muni_nm, taxa) %>%
  dplyr::top_n(10, taxa) %>%
  dplyr::arrange(desc(taxa)) %>%
  dplyr::rename("Taxa de litigiosidade" = taxa, "Município" = muni_nm) %>%
  knitr::kable(caption = "10 municípios (comarcas) com maiores taxas de litigiosidade")
```

A tabela \@ref(tab:regiao) mostra os municípios-sede de comarca com maiores taxas de litigiosidade por região. Dentre as regiões do Brasil, foi constatado que entre o Centro-Oeste e o Nordeste temos uma diferença de 33,74% sobre a taxa de litigiosidade dos municípios que se destacam. 

```{r regiao, eval = TRUE, echo = FALSE}
base_litigiosidade %>%
  dplyr::arrange(dplyr::desc(taxa)) %>%
  dplyr::distinct(regiao_nm, .keep_all = TRUE) %>%
  dplyr::select(regiao_nm, muni_nm, taxa) %>%
  dplyr::rename(
    "Taxa de litigiosidade" = taxa,
    "Município" = muni_nm,
    "Região" = regiao_nm
  ) %>%
  knitr::kable(caption = "5 municípios (comarcas) com maiores taxas de litigiosidade (Por região)")
```

### Taxa de litigiosidade por IDHM

A tabela \@ref(tab:idhm) mostra os melhores índices de desenvolvimento de cada região. Revelando que entre os cinco, o IDH da região Sudeste está entre os maiores do País. 

```{r idhm, eval = TRUE, echo = FALSE}
base_litigiosidade %>%
  dplyr::arrange(dplyr::desc(idhm)) %>%
  dplyr::distinct(regiao_nm, .keep_all = TRUE) %>% 
  dplyr::select(regiao_nm, idhm) %>%
  dplyr::rename(
    "IDHM" = idhm,
    "Região" = regiao_nm
  ) %>%
  knitr::kable(caption = "Melhores IDHM")
```

A Figura \@ref(fig:lit-idhm) mostra a litigiosidade por IDH geral. É relevante notar que em análise do crescimento não é linear, sugerindo que a relação entre litigiosidade e desenvolvimento não é tão direta e simples, podendo ser influenciada por outros fatores. 

```{r lit-idhm, fig.cap = "Litigiosidade por IDHM", layout="l-body-outset", eval = TRUE, echo = FALSE, warning = FALSE}
# Padrão de cor para o gráfico
green_abj <- viridis::viridis(2, 1, .2, .8)[2]

base_litigiosidade %>%
  dplyr::select(idhm, taxa) %>%
  dplyr::filter(taxa > 0) %>%
  ggplot2::ggplot(aes(x = idhm,  y = taxa)) +
  ggplot2::scale_y_log10() +
  ggplot2::geom_point(color = "#102C68", size = 1)  +
  geom_smooth(
    method = "loess",
    formula = y ~ x,
    span = 0.3,
    colour = green_abj,
    se = FALSE
  ) +
  labs(x = "IDHM",
       y = "Taxa de litigiosidade")+
    ggplot2::theme_minimal(12)

```

A Figura \@ref(fig:lit-idhm-estado) a seguir mostra os pontos das maiores taxas de litigiosidade por região do Brasil. Com exceção do Centro-Oeste, todas as regiões apresentam correlação positiva entre a litigiosidade e o desenvolvimento. Na região nordeste, a correlação é próxima de zero.

```{r lit-idhm-estado, fig.cap = "Litigiosidade por IDHM por região.", layout="l-body-outset", eval = TRUE, echo = FALSE, warning = FALSE}
# cria nova base com somente as maiores taxas 
filtrada <- base_litigiosidade %>%
  dplyr::arrange(dplyr::desc(taxa)) %>%
  dplyr::distinct(regiao_nm, .keep_all = TRUE)

base_litigiosidade %>%
  dplyr::select(idhm, taxa, regiao_nm) %>%
  dplyr::filter(taxa > 0) %>%
  ggplot2::ggplot(aes(x = idhm, y = taxa, colour = regiao_nm)) +
  ggplot2::scale_y_log10() +
  ggplot2::geom_point(size = 1)  +
  ggplot2::scale_colour_viridis_d(
    begin = .1,
    end = .9,
    option = "A",
    name = "Região"
  ) +
  geom_label_repel(data = filtrada, aes(label = regiao_nm)) +
  ggplot2::geom_smooth(
    # colour = green_abj,
    se = FALSE,
    method = 'lm',
    formula = y ~ x
  ) +
  labs(x = "IDHM",
       y = "Taxa de litigiosidade") +
  ggplot2::theme_minimal(12) +
  ggplot2::theme(legend.position = "none")

```

A Tabela \@ref(tab:media) mostra as médias obtidas do indicador de educação por região. Considerando que a média do IHDM de educação do Sul e Sudeste é 0.63 e 0.64, respectivamente. Sendo as mais altas entre as regiões do país. 

```{r media,  eval = TRUE, echo = FALSE}
# maiores médias idhm_e 
base_litigiosidade %>%
  dplyr::arrange(dplyr::desc(idhm_e)) %>%
  dplyr::group_by(regiao_nm) %>% 
  dplyr::mutate(media = mean(idhm_e)) %>% 
  dplyr::distinct(regiao_nm, .keep_all = TRUE) %>%
  dplyr::select(regiao_nm, media) %>% 
  dplyr::mutate(media = round(media, 2)) %>% 
  dplyr::rename(
    "Média IDHM educação" = media,
    "Região" = regiao_nm
  ) %>%
  knitr::kable(caption = "Médias do IDHM educação pelas regiões")
```

Ainda com relação ao IDHM educação, a Figura \@ref(fig:idhm-educ) mostra a taxa de litigiosidade pelo indicador de Educação entre as regiões do Brasil. As regiões que se destacam é Sul e Sudeste, constatando um crescimento na taxa de litigiosidade. É possível notar que as altas relacionadas à educação influenciam na procura do judiciário para a resolução dos litígios.  

```{r idhm-educ, fig.cap = "Litigiosidade por IDHM educação", layout="l-body-outset", eval = TRUE, echo = FALSE, warning = FALSE}
# cria a média da taxa
media_taxa <- mean(base_litigiosidade$taxa)

base_litigiosidade %>%
  dplyr::select(idhm_e, taxa, regiao_nm) %>%
  ggplot2::ggplot(aes(x = idhm_e,  y = taxa)) +
  ggplot2::scale_y_log10() +
  ggplot2::geom_point(color = "#102C68", size = .5)  +
  labs(x = "IDHM Educação",
       y = "Taxa de litigiosidade") +
    ggplot2::geom_hline(
    yintercept = media_taxa,
    size = .5,
    colour = "red",
    linetype = 2
  ) +
  ggplot2::geom_smooth(
    colour = green_abj,
    se = FALSE,
    method = 'loess',
    formula = y ~ x
  ) +
  ggplot2::facet_wrap(~ regiao_nm) +
  ggplot2::theme_bw(12)
```

A Figura \@ref(fig:litigiosidade-gini) mostra a taxa de litigiosidade por Gini (concentração de renda em determinado grupo). Quanto menor o Índice de Gini, menor é a litigiosidade, revelando que a desigualdade de renda está relacionada à capacidade processual de cada região. 

```{r litigiosidade-gini, fig.cap = "Litigiosidade por gini", layout="l-body-outset", eval = TRUE, echo = FALSE, warning = FALSE}
base_litigiosidade %>%
  dplyr::select(taxa, gini, regiao_nm) %>%
  dplyr::filter(taxa > 0) %>%
  ggplot2::ggplot(aes(x = gini, y = taxa, colour = regiao_nm)) +
  ggplot2::geom_point() +
  ggplot2::scale_y_log10() +
  ggplot2::geom_smooth(aes(colour = NULL), se = FALSE, colour = green_abj) +
  ggplot2::scale_colour_viridis_d(begin = .2,
                                  end = .8,
                                  option = "A",
                                  name = "Região") +
  labs(x = "Gini",
       y = "Taxa de Litigiosidade") +
  ggplot2::theme_minimal(12)
```

## Conclusão

Após a exposição dos resultados, fica claro que o desenvolvimento está relacionado à taxa de litigiosidade. Em primeira constatação demonstra-se que nas regiões em que o índice de desenvolvimento é maior, a taxa de litigiosidade é maior. Considerando que o IDH leva em conta fatores como, renda, longevidade e educação, podemos afirmar que fatores sociais repercutem na demanda judiciária e acesso à justiça. Regiões como Sudeste, Sul e Centro-Oeste apresentam os melhores IDH, evidenciando um desequilíbrio entre a realidade judicial e o acesso à justiça. 

Ao longo da pesquisa, foi possível observar que quanto mais complexa a sociedade, maior o potencial de reconhecimento do direito de proposição de ações. Portanto, pode-se esperar que, à medida que a sociedade evolui, maior o potencial de litigiosidade. Para evitar que a melhora na qualidade de vida da população venha associada a um crescimento exacerbado da litigiosidade, cabe ao poder judiciário e à sociedade civil construir mais mecanismos de composição extrajudicial para a solução amigável de conflitos.
