---
title: "Sentenças que mencionam Covid-19 no TJSP"
description: |
  Um levantamento da Consulta de Julgados de Primeiro Grau do TJSP.
author:
  - name: Julio Trecenti
    url: https://www.linkedin.com/in/jtrecenti/
  - name: João Marcelo Torquato
    url: https://www.linkedin.com/in/joão-marcelo-torquato-157b0a16a
date: 12-09-2020
categories:
  - Levantamentos
  - Analises
output:
  distill::distill_article:
    self_contained: false
---


```{r setup, include=FALSE}
knitr::opts_chunk$set(echo = FALSE)
library(tidyverse)
base <- covidTJSP::da_cjpg_covid
```

# Introdução

Foi realizado o levantamento de dados do site do Tribunal de Justiça de São Paulo (TJSP), onde foram recolhidos dados referentes a sentenças, publicadas em época de pandemia, e seus repectivos processos. Foram recolhidas as seguintes informações: o número do processo, seu respectivo código, o assunto o qual o processo de refere, sua classe, sua comarca na qual tramita, a data de disponibilização da sentença, o foro o qual é legislado o processo, o juiz responsavel pela sentença, um resumo da sentança e a data da sentença. 

Com essas informações, analisamos uma série de fatos que mostram como as sentenças do TJSP vêm se comportando. Foram analisados no total `r scales::number_format(big.mark = ".", decimal.mark = ",")(nrow(base))` processos que tiveram a disponibilização de sua sentença entre `r format(min(base$date), "%d/%m/%Y")` e `r format(max(base$date), "%d/%m/%Y")`.
  
Dentro dessa análise, foram analisado os seguintes pontos:

- As classes mais frequentes  
- Os assuntos mais frequentes
- Gráfico do volume de sentenças ao longo do tempo 

# Dados

Os dados utilizados para realização dessa análise estão disponíveis no pacote em R  [`{covidTJSP}`](https://github.com/abjur/covidTJSP), da [Associação Brasileira de Jurimetria](https://abj.org.br). O repositório atualiza diariamente a base de sentenças e de processos que mencionam termos relacionados à Covid-19. É possível acessar as base em excel para realizar outras análises.

# Resultados

Em primeiro lugar foi feita uma análise para listar as classes e assuntos com maior frequência dentro do nosso escopo, como segue nas Tabelas \@ref(tab:tab-classe) e \@ref(tab:tab-assunto), ondem foram raquedos os 15 casos mais frenquentes de classes e assuntos que apareceram.

  
```{r tab-classe}
base %>%
  mutate(
    classe = fct_explicit_na(classe, na_level = "(Vazio)"),
    classe = fct_infreq(classe),
    classe = fct_lump_n(classe, 15, other_level = "Outros")
  ) %>% 
  count(classe) %>%
  mutate(prop = n/sum(n)) %>% 
  janitor::adorn_totals() %>% 
  mutate(
    n = scales::number_format(big.mark = ".", decimal.mark = ",", accuracy = 1)(n),
    prop = scales::percent(prop, accuracy = .1, decimal.mark = ",")
  ) %>% 
  select(Classe = classe, "Quantidade" = n, "%" = prop) %>% 
  knitr::kable(
    caption = "Quantidade de processos por classe."
  )
```
  
```{r tab-assunto}
base %>%
  mutate(
    assunto = fct_explicit_na(assunto, na_level = "(Vazio)"),
    assunto = fct_infreq(assunto),
    assunto = fct_lump_n(assunto, 15, other_level = "Outros")
  ) %>% 
  count(assunto) %>%
  mutate(prop = n/sum(n)) %>% 
  janitor::adorn_totals() %>% 
  mutate(
    n = scales::number_format(big.mark = ".", decimal.mark = ",", accuracy = 1)(n),
    prop = scales::percent(prop, accuracy = .1, decimal.mark = ",")
  ) %>% 
  select(Assunto = assunto, "Quantidade" = n, "%" = prop) %>% 
  knitr::kable(
    caption = "Quantidade de processos por assunto."
  )

``` 
    
Em seguida foi elaborado um gráfico com a quantidade de sentenças disponibilizadas em cada semana. Nele conseguimos perceber que existe uma tendência de subida das decisões relacionadas a COVID-19. O aumento tem se intensificado a partir do mês de setembro.

  
```{r fig-semana, fig.cap="Número de decisões publicadas por semana.", message=FALSE, layout="l-body-outset"}
col_abj <- viridis::viridis(2, 1, .2, .8)
blue_abj <- col_abj[1]
green_abj <- col_abj[2]
base %>%
  mutate(date = lubridate::floor_date(date, "week")) %>%
  filter(date < lubridate::floor_date(Sys.Date(), "week")) %>% 
  count(date, sort = TRUE) %>%
  ggplot(aes(x = date, y = n))+
  geom_col(fill = blue_abj) +
  geom_smooth(se = FALSE, colour = green_abj) +
  scale_x_date(date_breaks = "1 month", date_labels = "%b") +
  theme_minimal(12) +
  labs(
    x = "Mês de disponibilização",
    y = "Número de decisões",
    title = "Volume de sentenças",
    subtitle = "Quantidade por semana",
    caption = "Fonte: Consulta de Julgados de Primeiro Grau (TJSP)"
  )               
``` 

Para facilitar a visualização das informações da Figura \@ref(fig:fig-semana), elaboramos outro gráfico nos mesmo padrões, agrupado por mês. A tendência de subida mais acentuada a partir de setembro continua aparente. 

```{r fig-mes, fig.cap="Número de decisões publicadas por mês.", message=FALSE, layout="l-body-outset"}
base %>%
  mutate(date = lubridate::floor_date(date, "month")) %>%
  count(date) %>% 
  ggplot() +
  geom_col(aes(x = date, y = n), fill = blue_abj) +
  scale_x_date(date_breaks = "1 month", date_labels = "%b") +
  theme_minimal(12) +
  labs(
    x = "Mes de disponibilização",
    y = "Número de decisões",
    title = "Volume de sentenças",
    subtitle = "Quantidade por mês",
    caption = "Fonte: Consulta de Julgados de Primeiro Grau (TJSP)"
  )  
``` 
