---
title: "As recuperações judiciais recuperam as empresas?"
description: |
  A recuperação judicial é um dos principais instrumentos jurídicos para 
  permitir que empresas consigam se recuperar de situações de crise. 
  Nesse estudo, avaliamos a efetividade da recuperação judicial como 
  
author:
  - name: Marcelo Barbosa Sacramone
    url: https://www.sacramone.com.br/sobre/
  - name: Julio Trecenti
    url: https://www.linkedin.com/in/jtrecenti/
  - name: Igor Pretel
    url: https://www.linkedin.com/in/pretel/
date: 12-16-2020
output:
  distill::distill_article:
    self_contained: false
---


```{r setup, include=FALSE}
knitr::opts_chunk$set(
  echo = FALSE,
  message = FALSE
)
library(magrittr)
library(lubridate)
library(obsFase2)
```

O Observatório da Insolvência é um trabalho contínuo da ABJ em parceria com a PUC-SP com o objetivo de acompanhar os processos judiciais relacionados à insolvência. O observatório fornece dados para realização de estudos importantes para conhecimento empírico sobre o tema e a elaboração de políticas públicas baseadas em evidências.

No presente estudo, buscamos analisar o efeito prático da recuperação judicial. A pergunta que norteou o estudo foi: a dinâmica de pagamento de tributos de uma empresa antes do início da recuperação judicial sofre alterações durante a negociação e depois do período de cumprimento do plano? 

A hipótese de pesquisa é que o pagamento segue uma curva em formato de "U". Antes da recuperação os pagamentos estão em um patamar, e vão decrescendo até o início do processo. Durante a recuperação os pagamentos são reduzidos. Após a finalização do cumprimento, os pagamentos retornam ao patamar anterior.

Os dados de processos judiciais foram cruzados com informações de pagamento de tributos estaduais, com o fim de comparar a atividade da empresa antes e depois do encerramento da recuperação. A base de dados de tributos foi generosamente disponibilizada pela Procuradoria Geral do Estado de São Paulo (PGE-SP).

## Metodologia

```{r r-02-01}
n_obs <- nrow(obsFase2::da_relatorio)
n_obs_trib <- scales::number(
  nrow(obsTrib::da_icms), 
  big.mark = ".", 
  decimal.mark = ","
)
escopo <- format(range(obsFase2::da_relatorio$data_dist), "%d de %B de %Y")
escopo <- paste(escopo, sep = " e ")
```

A pesquisa contou com duas bases bases de dados principais. A primeira é a base do [observatório das recuperações judiciais](https://abjur.github.com/obsFase2), que contém informações de `r n_obs` processos distribuídos entre `r escopo`. A segunda base de dados é a de tributos, fornecida pela Procuradoria Geral do Estado de São Paulo (PGE-SP). A base contém `r n_obs_trib` dados de pagamentos de tributos de todas as empresas envolvidas nas recuperações judiciais analisadas no observatório.

O pagamento de tributos foi utilizado como uma *proxy* da atividade da empresa. A proxy possui vantagens e desvantagens. A principal a vantagem é que o pagamento de tributos estaduais como o ICMS é uma consequência direta da venda de produtos, o que contempla uma parte significativa das empresas consideradas no estudo.

Com relação às desvantagens, destacamos duas principais. Primeiro, o tributo de maior interesse, o ICMS, pode não fazer parte das atividades de algumas empresas, como prestadoras de serviço. Além disso, diferentes empresas podem ter estratégias diferentes de pagamento de tributos, de forma que a falta de pagamento em determinado período não significa, necessariamente, que a empresa não teve atividades no mesmo período. No estudo assumimos como suposição de que o efeito de eventuais estratégias empresariais para pagamento de tributos é desprezível.

A análise considerou somente os casos que tiveram o processamento da recuperação judicial deferido e plano de recuperação aprovado. Foram consideradas três etapas principais: antes do deferimento, entre o deferimento e a aprovação do plano, e após a aprovação do plano. Como uma parte dos processos ainda estavam na etapa de cumprimento do plano no momento da realização da pesquisa, parte das análises consideraram somente casos que tiveram o plano aprovado até meados de 2017, de modo a garantir que todos os processos passaram pelos 2 anos obrigatórios da etapa de cumprimento do plano. 

Outro aspecto importante a ser controlado é o porte da empresa. Empresas de maior porte pagam mais tributos, o que poderia distorcer as análises. Por isso, foi considerada a informação do faturamento da empresa, colhida dos balanços submetidos para processamento de recuperação judicial. Infelizmente, o faturamento não está disponível em todos os casos e, por isso, também foi considerado o capital social da empresa, obtido a partir do cruzamento dos CNPJs com a base pública da Receita Federal do Brasil (RFB).

## Resultados

```{r}
da_plano <- obsFase2::da_relatorio %>% 
  dplyr::filter(stringr::str_detect(resultado_final, "Aprov")) %>% 
  dplyr::select(
    n_processo, faturamento_total,
    data_dist,
    data_decisao_deferimento,
    data_aprovacao,
    data_concessao,
    resultado_final,
    data_falencia,
    data_referencia,
    data_fim,
    desfecho_final
  )
```


```{r}
empresas_processos <- obsFase2::out_ramo_atuacao %>% 
  dplyr::select(n_processo, cnpj) %>% 
  dplyr::distinct(cnpj, .keep_all = TRUE)
  
aux_valor <- obsTrib::da_icms %>% 
  dplyr::left_join(empresas_processos, "cnpj") %>% 
  dplyr::group_by(n_processo, data_movimento) %>% 
  dplyr::summarise(
    valor = sum(valor_total), 
    capital = sum(capital[!duplicated(cnpj)]),
    .groups = "drop"
  ) %>% 
  dplyr::inner_join(da_plano, "n_processo")



# aux_valor %>% 
#   dplyr::mutate(x = as.numeric(data_movimento - data_dist)/365.25) %>% 
#   dplyr::mutate(tempo = cut(x, seq(-7, 10))) %>% 
#   dplyr::filter(capital > 0) %>% 
#   dplyr::group_by(tempo) %>% 
#   dplyr::summarise(
#     
#     soma = sum(valor / capital),
#     .groups = "drop"
#   ) %>% 

```

